【裁判字號】    90,上易,227
【裁判日期】    900619
【裁判案由】    塗銷不動產抵押權登記
【裁判全文】
臺灣高等法院民事判決  九十年度上易字第二二七號
   上  訴  人   乙○○
   被 上訴 人   甲○○
右列當事人間塗銷不動產抵押權登記事件，上訴人對於中華民國八十九年十二月三十
日臺灣臺北地方法院第一審判決（八十九年度訴更字第一六號），提起上訴，本院判
決如左：
        主    文
上訴駁回。
第二審訴訟費用由上訴人負擔。
        事    實
一、上訴人聲明求為判決：(一)、原判決廢棄。(二)、被上訴人在第一審之訴及假執行之
    聲請均駁回。(三)、第一、二審訴訟費用由被上訴人負擔。其事實上陳述，除與原
    判決記載相同部分，予以引用外，並補稱略以：(一)、本件係因買賣關係而設定抵
    押權，自民國（下同）六十八年間買賣行為發生起房屋稅、地價稅及工程受益費
    均係由上訴人繳納，上訴人自買賣行為發生起，家人就已經遷入居住二十一年，
    被上訴人未曾向上訴人索回房屋，足證系爭抵押權尚繼續存在。所用證據，援用
    原審之立證方法。
二、被上訴人聲明求為判決：(一)、上訴駁回。(二)、第二審訴訟費用由上訴人負擔。其
    事實上陳述，除與原判決記載相同部分，予以引用外，並補稱略以：本件抵押權
    確係因被上訴人向上訴人借款而設定，惟已逾二十年之時效期間，故上訴人應塗
    銷系爭抵押權設定登記。所用證據，援用原審之立證方法。
        理    由
一、本件被上訴人起訴主張：伊為系爭坐落台北市○○區○○段二小段八八四地號土
    地所有權應有部分四分之一及其地上建物即一四六六建號、門牌號碼台北市○○
    區○○街二七九巷一０號三樓房屋所有權人，於六十七年十月九日與上訴人簽訂
    切結書，約定債務清償期為六十八年十月六日，由伊提供上開房地為擔保設定抵
    押權與上訴人，向上訴人借款新台幣（下同）六十萬元，並約定存續期間至六十
    八年一月十一日止，茲因前開債權清償期即六十八年十月七日至今已逾二十年等
    情，爰依民法第八百八十條及第七百六十七條之規定，求為命上訴人將系爭房地
    所設定之系爭抵押權登記予以塗銷之判決。上訴人則以：系爭房地乃伊父母積存
    一百二十五萬元向被上訴人購得，兩造間並無任何借貸關係存在，被上訴人訴請
    塗銷系爭抵押權設定登記，實屬無據云云，資為抗辯。
二、經查被上訴人主張之前開事實，業據其提出土地及建物登記謄本、及切結書為證
    （見原審訴字卷第九至十三頁），即上訴人亦不爭執該切結書之真正，自堪信為
    真實。
三、按以抵押權擔保之債權，其請求權已因時效而消滅，如抵押權人於消滅時效完成
    後，五年間不實行其抵押權者，其抵押權消滅，為民法第八百八十條所明定。故
    如抵押權所擔保之債權請求權消滅時效無時效中斷或時效不完成，自該請求權消
    滅時效完成時開始起算，經過五年不實行抵押權，該抵押權即因除斥期間之經過
    而消滅。經查本件被上訴人係於六十七年十月九日向上訴人借款六十萬元，有切
    結書可證，並經證人即上訴人之母謝高玉葉在原審到場證述屬實（見原審訴更卷
    第二十一頁），而上訴人復不能證明有發生時效中斷之事由，則自六十八年十月
    六日清償期屆至之日算起迄今，已逾二十年，上訴人既不實行抵押權，其抵押權
    顯已因除斥期間經過而消滅。
四、綜上所述，被上訴人依據民法第八百八十條及第七百六十七條之規定，請求上訴
    人將被上訴人所有坐落台北市○○區○○段二小段八八四地號土地所有權應有部
    分四分之一，及其地上建物即一四六六建號、門牌號碼臺北市○○區○○街二七
    九巷十號三樓房屋，以台北市建成地政事務所收件字號雙園字第一七四九四─０
    號，於六十七年十一月二日所設定價值六十萬元之抵押權登記予以塗銷，自屬應
    予准許。從而原審所為上訴人敗訴之判決，核無違誤，上訴論旨猶執前詞指摘原
    判決不當，求予廢棄改判，為無理由。
五、至兩造其餘之攻擊或防禦方法及未經援用之證據，經本院斟酌後，認為均不足以
    影響本判決之結果，自無逐一詳予論駁之必要，併此敘明。
六、據上綸結，本件上訴為無理由，依民事訴訟法第四百四十九條第一項、第七十八
    條，判決如主文。
中      華      民      國    九十      年      六      月      十九    日
                                  臺灣高等法院民事第十三庭
                                      審判長法  官    林  鄉  誠
                                            法  官    陳  駿  璧
                                            法  官    劉  清  景
右正本係照原本作成。
不得上訴。
中      華      民      國    九十      年      六      月    二十二    日
                                            書記官    高  澄  純


司法院資訊處製作；財團法人民間司法改革基金會備份。
